臺灣桃園地方法院民事判決　　　　　　　　　　　　九十一年度訴字第二三九二號
　　原　　　告　　乙○○
　　訴訟代理人　　呂理胡律師
　　複　代理人　　潘維成律師
　　被　　　告　　中泥水泥製品股份有限公司
?
　　法定代理人　　丙○○
　　被　　　告　　戊○○
　　訴訟代理人　　蔡榮德律師
　　複　代理人　　甲○○　　　.
　　被　　　告　　丁○○○即.
　　　　　　　　　　　　　　　.
右當事人間請求損害賠償事件，經本院於中華民國九十三年三月二十九日言詞辯論終
結，判決如左：
    主    文
原告之訴及假執行之聲請均駁回。
訴訟費用由原告負擔。
    事    實
一、原告方面：
（一）聲明：
（１）被告應連帶給付原告新台幣（下同）二百九十五萬八千元，及自訴狀繕本送達
      被告翌日起至清償日止按年息百分之五計算之利息。
（２）訴訟費用由被告連帶負擔。
（３）願供擔保請准宣告假執行。
（二）陳述：緣被告中泥水泥製品股份有限公司（下稱中泥公司）於八十六年十二月
      一日向原告承租坐落桃園縣蘆竹鄉○○○○段內厝小段四四之七地號土地（下
      稱系爭土地）之一部，面積四七九三平方公尺，租期自八十六年十二月一日起
      至九十年十一月三十日止，雙方並約明租賃期滿遷出或提前終止租約，被告中
      泥公司應將地上物拆除遷淨，土地回復原狀，點交由原告管業，詎租期屆滿後
      ，被告中泥公司竟拒不將地上物拆除遷空，迭經催告，被告中泥公司仍不履行
      。按民法第四百五十五條前段規定「承租人於租賃關係終止後，應返還租賃物
      。」復按兩造租賃契約第十條規定「租賃期滿遷出或提前終止租約，甲方（即
      被告中泥公司方面）應將地上物拆除遷淨，土地回復原狀，點交由乙方（即原
      告方面）管業」。準此，租賃期滿後，被告中泥公司有依約將桃園縣蘆竹鄉○○○○段內厝小段四四之七地號土地內之一二六九建號，面積四二三點八一平
      方公尺之建物（下稱系爭建物）予以遷空拆除之義務。被告中泥公司未依約履
      行，致使原告無法為土地之利用，自屬違約，原告得請求以雙方所約定租金每
      月二十四萬六千五百元作為相當於租金之損害賠償，被告中泥公司遲延迄今已
      十二個月，原告共計受有二百九十五萬八千元之損害，又雙方租約既已約明契
      約期滿時，被告中泥公司有將一二六九建號建物拆除遷淨之義務，該等義務係
      屬有履行期之義務，被告中泥公司拒不履行，自亦應負給付遲延之損害賠償責
      任。又民法第二百七十二條第一項規定「數人負同一債務，明示對於債權人各
      負全部給付之責任者，為連帶債務。」依雙方訂立之租賃契約，被告戊○○、
      丁○○○（即蔡錦雪）均同意擔任被告中泥公司之連帶保證人，因此被告間自
      有連帶給付之義務甚明，爰依據連帶債務之法律關係，請求被告戊○○、丁○○○（即蔡錦雪）連帶負擔前述損害賠償之責任。
（三）對被告抗辯所為之陳述：
 （１）原告與被告中泥公司間所簽訂之租約既已屆期，被告中泥公司至今仍未依約
       將地上物拆除遷淨點交還予原告，原告依據前揭租約第十三條之規定，得沒
       收押租保證金，並就所受損失向被告請求賠償。前揭租約第十三條之約定，
       係指甲方（即被告中泥公司方面）只要未履行契約條款時，乙方（即原告方
       面）即得沒收押租保證金。若因此而致損害乙方之權益時，甲方尚須負損害
       賠償之責任。且依據民法第四百五十五條前段規定「承租人於租賃關係終止
       後，應返還租賃物。」再依同法第二百三十一條第一項規定「債務人遲延時
       ，債權人得請求其賠償因遲延而生之損害」。是被告於租賃契約屆期後，並
       未將地上物拆除，土地回復原狀，點交返還予原告，則原告不僅可依契約第
       十三條之約定沒收押租保證金，依上開法條之規定，被告亦應負因遲延而生
       之損害賠償責任。
 （２）原告於鈞院九十一年度訴字第六號拆屋還地事件，只請求保存登記為訴外人
       勗鼎混凝土有限公司（下稱勗鼎公司）名義所有之地上建物及機房、廠房拆
       除後，將基地二五三點九五平方公尺（約合七十六點八坪）返還原告。而本
       件被告中泥公司承租之土地為一千四百五十坪，兩者之標的物顯非相同。被
       告戊○○為訴外人明裕機械股份有限公司（下稱明裕公司）負責人，明裕公
       司已於八十九年一月二十五日將系爭建物以一千六百萬元出賣與中泥公司之
       另一保證人被告丁○○○（即蔡錦雪），所以被告丁○○○（即蔡錦雪）才
       會於八十九年十月十六日加簽為中泥公司之連帶保證人，且被告戊○○於八
       十四年間取得原告之土地使用同意書，在系爭土地上建築房屋乙棟，該公司
       已於八十九年一月二十五日將地上物出賣與中泥公司新負責人被告丁○○○
       （即蔡錦雪），詎知猶於八十九年九月二十八日將該房屋出賣與勗鼎公司，
       旋於同年十二月十二日由勗鼎公司設定抵押權與債權人一千八百萬元，被告
       戊○○將一物二賣，乃最大之獲利者，自應負連帶賠償責任。
（四）證據：提出租賃契約書及附件、買賣合約書各一份為證。
二、被告中泥公司方面：
    被告中泥公司未於言詞辯論期日到場，亦未提出準備書狀作何聲明或陳述。
三、被告戊○○方面：
（一）聲明：
（１）如主文所示。
（２）如受不利判決，願供擔保請准宣告免為假執行。
（二）陳述：
（１）原告所有系爭土地，前已出租予明裕公司，並經原告同意，於其上建築二層樓
      廠房（即系爭建物），嗣後原告與明裕公司就土地部分合意終止租約，原告乃
      於八十六年十二月初將土地轉租予被告中泥公司，租期自八十六年十二月一日
      起至九十年十一月三十日止（即本件系爭租約），八十九年一月間被告中泥公
      司結束營業後，明裕公司乃於九月間將所有之廠房出售移轉予勗鼎公司。被告
      中泥公司與原告間土地之租約，則轉由勗鼎公司繼受。原告訴請被告連帶給付
      自原租約九十年十一月三十日屆滿日以後之違約損害，自有未合。且被告中泥
      公司不可能合意於租期屆滿或終止租約時由被告中泥公司負責將該廠房拆除，
      縱使有此約定亦因被告中泥公司非建物所有權人而使該條款陷於不可歸責於己
      之給付不能狀態。系爭租約第十條所指之「地上物」，雙方真意乃指租賃期間
      倘若被告中泥公司有另外再行建築之地上物而言，並非指原由明裕機械公司所
      建既已存在之地上物。且原告亦應就其主張每月受有二十四萬餘元之損害事實
      負擔舉證責任。
（２）依據鈞院九十一年度訴字第六號判決，本件地上物原告已另向建物所有權人勗
      鼎公司訴請拆屋還地，從而被告中泥公司確屬無法拆除建物為給付不能。且勗
      鼎公司在前揭案件中主張本件被告中泥公司於租賃期間經營不善，所有土地廠
      房由伊公司繼受使用並承接租約，由伊公司直接支付租金支票予原告及原告之
      子等，顯見原告租賃期間原告即已得知建物已移轉予勗鼎公司且土地租約已由
      勗鼎公司繼受使用，被告中泥公司未取得所有權，自無由再主張被告中泥公司
      損害賠償之理。且原告已於前案請求拆除系爭建物勝訴確定在案，則其請求損
      害賠償，實無權利保護之必要。系爭土地上之建物為勗鼎公司所有，若因其未
      拆除建物而造成原告損害，原告亦業已從原有押租保証金中受償，且損害原因
      乃勗鼎公司所造成，另若有侵權或不當得利者乃勗鼎公司，被告中泥公司早非
      占有人，原告訴請被告中泥公司及被告戊○○、丁○○○（即蔡錦雪）連帶賠
      償實有未合。
（３）即使認定原告訴請損害賠償依法有據，惟原告請求之賠償金額亦於法不合，依
      照土地法第一百零五條準用第九十七條第一項之規定，租金之計算「以不超過
      土地申報總價額年息百分之十」為限。按系爭土地每平方公尺申報地價為「一
      ０四０元」，建物之占用面積二五三．九五平方公尺，法定租金『最多』為二
      萬六千四百一十一元（1040×253.95×10/100＝26410.8）。另系爭土地地目
      為「田」，中泥公司雖承租其中之「四七九三」平方公尺，但於租約期限屆滿
      後，就系爭建物覆蓋以外之面積田地，原告仍然能從事農用且應從事農用，故
      不得以「全部」未出租為由主張受有損害。
（４）況原告簽訂所謂之契約書附件，即已確認中泥公司係土地承租人及地上物所有
      權人，但中泥公司並未如契約書附件所示為地上物所有權人，顯見原告亦與有
      過失，依民法第二百十七條第一項規定「損害之發生或擴大，被害人與有過失
      者，法院得減輕賠償金額或免除之」，如前述，乃原告自己出具土地使用同意
      書予明裕公司建築系爭廠房，並辦理保存登記，被告中泥公司租期中轉由訴外
      人勗鼎公司經營，原告又向其收租，被告中泥公司並非所有權人，自屬可歸責
      於原告所致，原告與有過失，被告中泥公司亦得減輕或免除賠償金額。
（三）證據：律師函、建物登記謄本、合約終止協議書、土地登記謄本各一份為證。
四、被告丁○○○（即蔡錦雪）方面：
（一）聲明：如主文所示。
（二）陳述：系爭建物是伊向明裕公司以一百八十萬元之代價所購得，且原告亦口頭
      同意伊可使用十年。系爭房屋租賃契約之附件上之簽名確實為伊所親簽，然伊
      簽名時並無同意擔任連帶保證人之意思。
（三）證據：提出支票十二紙為證。
五、本院依職權調閱本院九十一年度訴字第六號民事卷宗、本院九十年度重訴字第四
    二０號民事卷宗及本院九十一年度執字第二０五三四號卷宗、並向桃園縣蘆竹地
    政事務所調取桃園縣蘆竹鄉○○○○段內厝小段四四之七地號之九十年度申報地
    價資料。
    理      由
甲、程序方面：
一、本件被告中泥公司未於言詞辯論期日到場，核無民事訴訟法第三百八十六條各款
    所列情形，爰依原告之聲請，由其一造辯論而為判決。
乙、實體方面：
一、本件原告起訴主張：被告中泥公司於八十六年十二月一日向原告承租系爭土地之
    一部，面積四七九三平方公尺，租期自八十六年十二月一日起至九十年十一月三
    十日止，雙方並約明租賃期滿遷出或提前終止租約，被告中泥公司應將地上物拆
    除遷淨，土地回復原狀，點交由原告管業，詎租期屆滿後，被告中泥公司竟拒不
    將地上物拆除遷空，迭經催告，被告中泥公司仍不履行，致使原告無法為土地之
    利用，自屬違約，原告得請求以雙方所約定租金每月二十四萬六千五百元作為相
    當於租金之損害賠償，被告中泥公司遲延迄今已十二個月，原告共計受有二百九
    十五萬八千元之損害，被告戊○○、丁○○○（即蔡錦雪）均同意擔任被告中泥
    公司之連帶保證人，因此被告間自有連帶給付之義務，爰依據連帶債務之關係，
    請求被告戊○○、丁○○○（即蔡錦雪）與被告中泥公司連帶負擔損害賠償之責
    任。被告戊○○以：系爭建物已於八十九年九月間由明裕公司出售予勗鼎公司，
    被告中泥公司因非建物所有權人而無法拆除，顯有不可歸責於己之事由致給付不
    能，且系爭租約上所謂之地上物，乃指租賃期間另由被告中泥公司再行建築之地
    上物，況原告已由另案訴請建物所有權人勗鼎公司拆屋還地，本件應欠缺權利保
    護要件，又系爭建物因未能拆除造成原告損害，原告亦已從押租保證金中受償，
    不得再行請求。又縱認被告中泥公司應賠償，亦應受到土地法之法定租金之限制
    。且原告簽訂所謂契約書附件時，即已知被告中泥公司並非建物所有權人，顯見
    原告亦與有過失，爰主張過失相抵云云置辯。被告丁○○○（即蔡錦雪）則以：
    系爭建物是伊向明裕公司以一百八十萬元之代價所購得，且原告亦口頭同意伊可
    使用十年。系爭房屋租賃契約之附件上之簽名確實為伊所親簽，然伊簽名時並無
    同意擔任連帶保證人之意思云云置辯。
二、兩造不爭執之事實：被告中泥公司曾於八十六年十二月一日向原告承租坐落桃園
    縣蘆竹鄉○○○○段內厝小段四四之七地號土地之一部，面積四七九三平方公尺
    ，約定租期自八十六年十二月一日起至九十年十一月三十日止，並由被告戊○○
    擔任連帶保證人。原告復與被告中泥公司與被告丁○○○（即蔡錦雪）於八十九
    年十月十六日，訂定系爭租賃契約書之附件，約明該附件簽訂日，被告中泥公司
    同時交付原告其已向明裕公司購買之一切地上物所有權之證明書影本，確認被告
    中泥公司確係土地承租人及地上物所有權人。惟被告中泥公司於八十九年一月間
    結束營業，自系爭土地及建物遷離，並未將地上建物拆除，且系爭建物部分已於
    八十九年九月十四日以買賣為原因移轉登記與勗鼎公司，並業經本院九十一年度
    訴字第六號民事判決：該案被告勗鼎公司應將坐落桃園縣蘆竹鄉○○段內厝小段
    四四之七地號土地上鋼筋混凝土造、鋼骨造二層樓第一層二五三點九五平方公尺
    ，第二層一六九點八六平方公尺合計四二三點八一平方公尺，門牌桃園縣蘆竹鄉
    ○○路○段二一九巷一二號機房、廠房拆除後，將基地二五三點九五平方公尺返
    還原告之事實，為兩造所不爭執，並有原告所提出之租賃契約書及契約書附件、
    建物登記謄本、本院九十一年度訴字第六號民事判決附卷可稽，自堪信為真實。
三、兩造之爭點及論斷：
    原告主張被告中泥公司於八十六年十二月一日向原告承租系爭土地之一部，面積
    四七九三平方公尺，租期自八十六年十二月一日起至九十年十一月三十日止，雙
    方並約明租賃期滿遷出或提前終止租約，被告中泥公司應將地上物拆除遷淨，土
    地回復原狀，點交原告，詎租期屆滿後，被告中泥公司竟未將地上物拆除遷空，
    迭經催告，仍不履行迄今已十二個月，原告自得請求以雙方所約定租金每月二十
    四萬六千五百元作為相當於租金之損害賠償，共計二百九十五萬八千元之損害，
    被告戊○○、丁○○○（即蔡錦雪）為被告中泥公司之連帶保證人，爰依據連帶
    債務之關係，請求被告戊○○、丁○○○（即蔡錦雪）與被告中泥公司連帶負擔
    損害賠償之責任等語。則為被告戊○○所否認，並以前揭情詞置辯，是兩造之爭
    點為：被告中泥公司是否有拆除系爭建物之義務，原告是否得請求被告連帶給付
    相當於租金之損害賠償？數額為何？茲論述如左：
（一）關於被告中泥公司是否有拆除系爭建物之義務之爭點：按解釋契約意思表示，
      應探求當事人之真意，不得拘泥於所用之辭句，民法第九十八條定有明文，又
      解釋當日人之契約，應以當事人立約當時之真意為準，而真意合在，又應以過
      去事實及其他一切證據資料為斷定之標準，不能拘泥文字致失真意。（最高法
      院三十九年台上字第一０五三號著有判例可資參照）。依照原告所提出之系爭
      租約第十條約定「租賃期滿遷出，或提前終止租約，甲方（即本件被告中泥公
      司方面）應將地上物拆除遷淨，土地回復原狀，點交由乙方（即本件原告方面
      ）管業。」，準此，被告中泥公司自有於租賃期滿遷出，或提前終止租約時，
      將系爭土地之地上物拆除遷淨之義務，又系爭租約第十四條其他約定事項（二
      ）載明：「甲方向明裕機械股份有限公司購用本約土地上之一切設備，確已產
      權清楚，不得以產權不清為由，拖欠租金或造成乙方損失。」等文字，堪認原
      告與被告中泥公司八十六年十一月二十五日所簽訂之租約，確已約明被告中泥
      公司僅向原告租用系爭土地部分，就地上建物之使用權，則需由被告中泥公司
      向明裕公司購買，再佐以原告於八十九年十月十六日與被告中泥公司及被告丁○○○（即蔡錦雪）所簽定之契約附件所載「本附件簽訂日，甲方（即本件被
      告中泥公司方面）同時交付乙方（即本件原告方面），中泥公司已向明裕機械
      股份有限公司購買之一切地上物所有權之證明書影本，確認甲方確係土地承租
      人地上物所有權人。」亦足徵被告中泥公司確係向明裕公司購買系爭土地上之
      建物無誤，而被告中泥公司確實於八十九年一月間遷離系爭土地及建物，未將
      地上建物拆除乙節，復為兩造所不爭執，則被告中泥公司依據系爭租約之約定
      ，應有將系爭建物拆除之給付義務，被告中泥公司並未履行前述給付義務，原
      告自得請求被告中泥公司負擔債務不履行之損害賠償責任。
（二）原告是否得請求被告連帶負擔損害賠償責任之爭點：原告雖主張被告戊○○與
      丁○○○（即蔡錦雪）為被告中泥公司前述租約給付義務之連帶保證人，然此
      為被告戊○○、丁○○○（即蔡錦雪）所矢口否認，並以前揭情詞置辯。按民
      事訴訟法第二百七十七條前段規定：『當事人主張有利於己之事實者，就其事
      實有舉證之責任。』；又所謂舉證責任者，乃特定法律效果之發生或不發生所
      必要之事實存在與否不明之場合，當事人之一造因此事實不明，將受不利益之
      判斷，乃必須就該事實提出有關證據，使法院信其主張為真實；另當事人所提
      出供法院認定事實之證據，雖不以直接證據為限，間接證據亦包括在內，然無
      論直接或間接證據，其為訴訟上之證明，必須於通常一般之人均不致有所懷疑
      ，得確信其為真實之程度者，始得據為提出該證據之一造之有利認定。倘其證
      明尚未達到此一程度，而有其他合理之懷疑存在時，提出該證據之一造若就此
      合理懷疑事項，未能為必要之說明者，仍不能遽為提出該證據之一造之有利認
      定，最高法院四十八年度臺上字第八八七號判例可資參照。被告戊○○既不否
      認其為原告與被告中泥公司所簽定系爭租賃契約書之連帶保證人，依法自應負
      擔連帶保證人之責任無誤。至被告丁○○○（即蔡錦雪）矢口否認其應與被告
      中泥公司與被告戊○○連帶負擔損害賠償責任，其理由無非以伊並未看過系爭
      租賃契約書，自無可能同意擔任系爭租賃契約書之連帶保證人云云。然就原告
      所提出之系爭租賃契約書附件原本上「蔡錦雪」之簽名部分業據被告丁○○○
      （即蔡錦雪）自承為真，而依據契約書附件所載：「立書人中泥水泥製品股份
      有限公司現代表人丙○○（以下簡稱甲方）、甲方連帶保證人：蔡錦雪（以下
      簡稱丙方）、乙○○（以下簡稱乙方），甲乙丙參方就甲乙雙方於民國八十六
      年十一月二十五日簽訂之土地租賃契約，加註附件條款如下：第一條：原簽約
      日時甲方之代表人（負責人）為盧聖豐，現為丙○○，自本附件條款簽訂日起
      至民國九十年一月份，甲方應將公司負責人變更為蔡錦雪，並將變更後之公司
      執照、營利事業登記證及登記事項卡等資料影本備齊一份交付乙方收執（正本
      核驗）。第二條：租賃期間，租賃標的土地之地上物若遭法院假扣押、假處分
      ，該地上物任由乙方處理，甲、丙貳方不得異議。第三條：本附件簽訂日，甲
      方同時交付乙方中泥公司已向明裕機械股份有限公司購買一切地上物所有權之
      證明書影本，確認甲方確係土地承租人及地上物所有權人。第四條：本附件與
      原契約書屬同一份契約效力，本附件簽訂日為民國八十九年十月十六日。甲方
      ：中泥水泥製品股份有限公司蔡錦雪代、乙方：乙○○。丙方：蔡錦雪。」足
      認被告丁○○○（即蔡錦雪）於簽訂契約書附件時即已同意將被告中泥公司之
      法定代理人名義變更為伊本人，而契約書附件上亦清楚載明該附件與原契約書
      屬於同一份契約效力，被告丁○○○（即蔡錦雪）既同意變更為被告中泥公司
      之法定代理人，豈有可能在不知系爭租賃契約書全文之情況下，驟然同意擔任
      連帶保證人？被告丁○○○（即蔡錦雪）此部分所辯，顯與常理有違，已難採
      信。況伊既同意擔任被告中泥公司之法定代理人，則被告丁○○○（即蔡錦雪
      ）會同意就被告中泥公司所負擔之契約責任部分擔任連帶保證人乙節，則為事
      理之常，是綜觀系爭租賃契約書以及契約書附件全文，本院認被告丁○○○（
      即蔡錦雪）確有同意擔任被告中泥公司就系爭租賃契約書所負擔之契約責任之
      連帶保證人無誤。
（三）原告得否請求被告負擔債務不履行之損害賠償責任，數額為若干之爭點？綜前
      所述，被告中泥公司依據系爭租賃契約書確有拆除系爭建物之義務，被告中泥
      公司拒不履約，原告本得請求被告中泥公司負擔損害賠償責任，而被告戊○○
      、丁○○○（即蔡錦雪）同為系爭租賃契約之連帶保證人，依法自應負擔連帶
      賠償責任。然按「損害賠償，除法律另有規定或契約另有訂定外，應以填補債
      權人所受損害及所失利益為限。依通常情形，或依已定之計畫、設備或其他特
      別情事，可得預期之利益，視為所失利益。」民法第二百十六條第一項、第二
      項分別定有明文。本件原告主張被告中泥公司未依照系爭租賃契約書拆除系爭
      建物，然就被告中泥公司未履約部分所受到之損害為何，仍應負擔舉證責任，
      查本件原告就系爭建物部分業已起訴請求勗鼎公司拆除，並經本院九十一年度
      訴字第六號拆屋還地事件判決勝訴確定在案，業據本院依職權調閱本院九十一
      年度訴字第六號卷宗核屬無誤。且原告於本件訴訟程序審理中亦無法提出被告
      中泥公司未拆除系爭建物致其所受之損害，且原告亦無法舉證其喪失依照已定
      之計畫、設備或其他特別情事，可得預期之利益，是本院認被告中泥公司雖未
      依約履行拆除建物之義務，然原告亦未受有損害，自不得請求被告中泥公司負
      擔損害賠償責任。從而，原告亦不得請求被告戊○○、丁○○○（即蔡錦雪）
      與被告中泥公司負擔連帶賠償責任。
四、綜上，原告依據系爭租賃契約及連帶保證契約據以提起本訴，請求被告連帶賠償
    ，因無法證明其確實受有損害，故原告之請求即無理由，不應准許，應予駁回。
五、原告之訴既經駁回，其假執行之聲請即失所附麗，併予駁回之。
六、據上論結，原告之訴為無理由，依民事訴訟法第三百八十五條第一項前段、第七
    十八條，判決如主文。
中　　　華　　　民　　　國　　九十三　　年　　　四　　　月　　  十四  　日
                                        臺灣桃園地方法院民事第一庭
~B法　　　官　陳清怡
右為正本係照原本作成
如對本判決上訴須於判決送達後廿日內向本院提出上訴狀
中　　　華　　　民　　　國　　九十三　　年　　　四　　　月　　 十四　　 日
~B書　記　官　黃楓茹
